最高法院刑事判決　　　　　　　九十六年度台非字第一二六號
上　訴　人　最高法院檢察署檢察總長
被　　　告　甲○○
上列上訴人因被告偽造文書案件，對於台灣台中地方法院中華民
國九十五年五月三日第一審確定刑事判決（九十五年度易字第六
一一號，起訴案號：台灣台中地方法院檢察署九十五年度偵字第
八六七號），認為違背法令，提起非常上訴，本院判決如下：
    主  文
原判決關於違背法令部分撤銷。
    理  由
非常上訴理由稱：「按判決不適用法則或適用不當者，為違背法
令，刑事訴訟法第三百七十八條定有明文。本件原判決認定被告
甲○○於民國九十三年一月五日某時，利用其子簡俊隆委託請領
國民身分證之機會，在台中縣太平市戶政事務所處，將簡健一之
個人照一張，黏貼在國民身分證申請書上，致不知情之承辦人員
，誤認申請書上之人即為簡俊隆本人，乃以申請書上所黏貼簡健
一之相片，核發偽造之簡俊隆國民身分證一張，並將前開不實之
簡健一相片登載於其職務上所掌管之文書上，足生損害於簡俊隆
及戶政與司法機關對身分之查核與管理及追訴犯罪之正確性，因
認被告觸犯刑法第二百十四條之使公務員登載不實罪，且利用不
知情之戶政人員，成立刑法第二百十二條偽造國民身分證罪之間
接正犯。惟所謂間接正犯，係指犯罪行為人不親自實施犯罪，而
利用無責任能力人或無犯罪意思之人實施犯罪而言，故必須被利
用人之行為成立犯罪時，該利用者始能依間接正犯論處。而刑法
第二百十二條之偽造特種文書罪，以無製作權之人冒用有製作權
者之名義而製作該文書為要件，如果製作該文書者，對於此種文
書本有製作之權，即不發生偽造問題。本件台中縣太平市戶政事
務所核發之國民身分證，乃戶政機關本於職權，有權製作之文書
，自無偽造可言，該證件既非偽造，被告無從成立偽造國民身分
證罪之間接正犯。原判決以被告之上開行為成立刑法第二百十二
條偽造國民身分證罪之間接正犯，自有判決適用法則不當之違法
。案經確定，爰依刑事訴訟法第四百四十一條、第四百四十三條
提起非常上訴，以資糾正。」等語。
本院按判決不適用法則或適用不當者，為違背法令，刑事訴訟法
第三百七十八條定有明文。又所謂間接正犯，係指犯罪行為人不
親自實施犯罪，而利用無責任能力人或無犯罪意思之人實施犯罪
而言，故必須被利用人之行為該當於構成要件行為時，該利用者
始能依間接正犯論處。而刑法第二百十二條之偽造特種文書罪，
以無製作權之人冒用有製作權者之名義而製作該文書為要件，如
果製作該文書者，對於此種文書本有製作之權，即不發生偽造問
題。本件原判決認定被告甲○○於九十三年一月五日某時，利用
其子簡俊隆委託請領國民身分證之機會，在台中縣太平市戶政事
務所處，將簡健一之個人照一張，黏貼在國民身分證申請書上，
致不知情之承辦人員，誤認申請書上之人即為簡俊隆本人，乃以
申請書上所黏貼簡健一之相片，核發偽造之簡俊隆國民身分證一
張，並將前開不實之簡健一相片登載於其職務上所掌管之文書上
，足生損害於簡俊隆及戶政與司法機關對身分之查核與管理及追
訴犯罪之正確性等情。按諸原判決所認定之上開事實，被告將簡
健一之個人照一張，黏貼在國民身分證申請書上，申請核發偽造
之簡俊隆國民身分證一張部分，依上開說明，自不能另論以刑法
第二百十二條偽造國民身分證罪之間接正犯，方為適法。乃原判
決關於此部分竟論以刑法第二百十二條偽造國民身分證罪之間接
正犯，並與其所犯使公務員登載不實罪，依牽連犯從一重處斷，
諭知被告明知為不實之事項，而使公務員登載於職務上所掌之公
文書，足以生損害於公眾及他人罪，顯有判決適用法則不當之違
法，為判決違背法令。案經確定，非常上訴意旨指摘原判決關於
此部分違法，洵有理由。惟此項違法尚非不利於被告，僅應由本
院將其違背法令部分撤銷，以資糾正。
據上論結，應依刑事訴訟法第四百四十七條第一項第一款前段，
判決如主文。
中　　華　　民　　國　九十六　年　　五　　月  三十一  日
                      最高法院刑事第四庭
                          審判長法官  黃　一　鑫
                                法官  林　秀　夫
                                法官  徐　昌　錦
                                法官  吳　昆　仁
                                法官  孫　增　同
      本件正本證明與原本無異
                                      書  記  官
中　　華　　民　　國　九十六　年　　六　　月　　五　　日
                                                H
